【裁判字號】    87,上訴,2955
【裁判日期】    890323
【裁判案由】    重利等
【裁判全文】
臺灣高等法院刑事判決                          八十七年度上訴字第二九五五號
    上  訴  人
    即  被  告  庚○○
                辛○○
                壬○○
                子○○
                丑○○
    共      同
    選任辯護人  葉宏基  律師
                林耀立  律師
右上訴人因重利等案件，不服臺灣桃園地方法院八十五年度易字第五四０八號，中華
民國八十七年四月十六日第一審判決（起訴案號：臺灣桃園地方法院檢察署八十五年
度偵字第一三四八二號）提起上訴，本院判決如左：
    主  文
原判決關於庚○○、辛○○、子○○、壬○○及丑○○重利暨執行刑部分均撤銷。
庚○○共同以犯重利罪為常業，處有期徒刑壹年，緩刑肆年。扣案如附表壹所示之物
均沒收。
丑○○、辛○○幫助以犯重利罪為常業；丑○○，累犯，處有期徒刑拾月；辛○○處
有期徒刑柒月，緩刑參年；扣案如附表壹所示之物均沒收。
子○○、壬○○均無罪。
        事  實
一、丑○○曾犯重利罪，經臺灣高等法院高雄分院判處有期徒刑四月確定，於民國八
    十一年十二月八日執行完畢，猶不知悔改。緣林玉真（原審通緝中另結）夥同其
    原配偶戊○○（已判刑確定）及庚○○等人，共同基於營業維生之意思，由戊○○對外以「小陳」之名義，在桃園縣利用刊登報紙分類廣告以招攬需款濟急之客
    戶，並以000000000號行動電話及000000000號呼叫器為聯絡
    工具，在桃園縣平鎮市○○街和平巷二十四號經營地下錢莊（無店號名稱），提
    供資金借予社會上急須用錢之不特定人，渠等以月息四十五分至六十分之利率即
    收取每萬元、十日一期、利息新台幣（下同）一千五百元或二千元，復需另以身
    分證、房地所有權狀影本及支票、本票作為擔保，並以先行扣除期前利息交付借
    款方式，向前來借款之人取得與原本顯不相當之高額利息，且自八十四年一月間
    起，在桃園縣境內，以上開手法誘使需款孔急之己○○、甲○○、寅○○、乙○○、卯○○、午○○、丁○○、申○○、楊錦泳、丙○○、癸○○等不特定人向
    渠等借款（已知之借錢客戶詳如附表參所示），而取得顯與原本不相當之重利，
    並以之為常業。丑○○與辛○○夫婦則基於幫助戊○○等人犯常業重利罪之犯意
    ，提供渠等之住所及書桌抽屜等隱僻處所，予戊○○等人藏匿經營地下錢莊之資
    料，以免被發現，而為重利犯罪構成要件以外之行為。迨至八十五年十月二十二
    日下午五時二十分許，經警在桃園縣桃園市○○○街二０三號四樓查獲戊○○與
    庚○○二人，隨即至桃園縣平鎮市○○街和平巷三十一號丑○○及辛○○之住處
    及同縣市○○街和平巷二十四號戊○○等人所營之地下錢莊內，起出戊○○所有
    供犯常業重利罪所用之如附表壹所示之物及其他如附表貳所示之物。
二、案經桃園縣警察局桃園分局報請臺灣桃園地方法院檢察署檢察官偵查起訴。
        理  由
甲、有罪部分：
一、訊據被告庚○○坦承有替戊○○、林玉真夫婦跑腿收錢，被告丑○○、辛○○亦
    坦承知悉戊○○、林玉真夫婦在經營地下錢莊，渠等之房屋及抽屜有被戊○○、
    林玉真夫婦置放高利貸之資料等情不諱，惟均矢口否認犯罪，被告庚○○辯稱：
    不知戊○○、林玉真夫婦在經營地下錢莊，被告丑○○、辛○○辯稱：戊○○、
    林玉真夫婦來置放物品時，渠等並不知悉究為何物云云。惟查：
  (一)右揭事實，業據共犯戊○○於警訊中供認確有乘他人急迫以金錢而取得與原本顯
    不相當高利貸放款之重利犯行不諱，並有戊○○等所記載經營重利內容之帳冊、
    電話簿、收支簿等證物扣案可稽。
  (二)被告庚○○係林玉真之胞弟，與戊○○、林玉真夫婦關係密切，其姊辛○○、姊
    夫丑○○皆知悉戊○○、林玉真在經營地下錢莊，被告庚○○又焉有不知之理？
    況其受僱擔任收款工作，係重利罪構成要件之行為，更無不知之理。
  (三)扣案之被告等所經營重利犯行之借款人資料袋九一一袋、單護照八本、單身分證
    十五枚等重要證物（詳如附表壹編號一、四、五、六、七、八、九及附表貳編號
    一、二、三、四、五、六所示之物），均係在被告丑○○、辛○○二人位於桃園
    縣平鎮市○○街和平巷三十一號住處內查獲，且其中部分物品係藏於書桌抽屜內
    ，而按書桌抽屜係個人隱密之處，被告丑○○、辛○○若不知戊○○、林玉真夫
    婦置放者為何物，焉有將書桌抽屜供其使用之理？況被告丑○○、辛○○亦自承
    知悉被告戊○○、林玉真夫婦經營地下錢莊，渠等竟提供處所予戊○○等人藏匿
    經營地下錢莊之資料，顯有幫助戊○○等人經營地下錢莊之犯意。
  (四)被告等右開以報紙廣告方式向需款孔急之被害人己○○、甲○○、寅○○、乙○○、卯○○、午○○、丁○○、申○○、楊錦泳、丙○○、癸○○等不特定人貸
    放款項，以取得顯與原本不相當重利之情節，復據被害人己○○、甲○○、寅○○、乙○○、卯○○、午○○、丁○○、申○○、楊錦泳、丙○○、癸○○等於
    警訊中指證綦詳，並有報紙、被害人之簽發之本票等足稽。
  (五)被告等人所營地下錢莊有百餘位客戶，其所需資金當為數不少，益見被告有以此
    為常業之意思。且被告等人所借出之款項每月最高可收取六十分之利息，衡諸現
    時社會一般交易狀況，其所索取之利率自屬過高，而難認係相當。
  綜上所述，本件被告庚○○與戊○○、林玉真等人共同經營地下錢莊，被告丑○○
    、辛○○幫助戊○○、林玉真等人經營地下錢莊，事證明確，被告庚○○、丑○○、辛○○等所辯顯係飾卸之詞，不足採信，渠等之犯行堪以認定。
三、核被告庚○○所為，係犯刑法第三百四十五條之常業重利罪。其與戊○○、林玉
    真間，有犯意聯絡及行為分擔，均為共同正犯。被告丑○○、辛○○二人基於幫
    助之犯意，而為重利罪構成要件以外之行為，核渠等所為，則為刑法第三百四十
    五條之常業重利罪之幫助犯，依刑法第三十條第二項之規定，減輕其刑，公訴人
    認應成立共同正犯，尚有未洽。被告丑○○曾犯重利罪，經台灣高等法院高雄分
    院判處有期徒刑四月確定，於八十一年十二月八日執行完畢，此有原審法院刑案
    全國前案紀錄表附卷可稽，其於五年以內再犯本件有期徒刑以上之罪，係屬累犯
    ，應依刑法第四十七條之規定加重其刑（依法先加後減）。原審經審理之結果，
    認被告等罪證明確，予以論科，固非無見；惟查：
    (一)被告丑○○、辛○○係幫助犯，原審論以共同正犯，尚有未合。(二)被告子○○
    、壬○○查無積極證據足資證明渠等共犯本件重利罪（詳後述），原審併予論罪
    科刑，亦有未洽。被告庚○○、丑○○、辛○○上訴意旨否認犯罪，指摘原判決
    不當，雖無理由，然原判決既有上開可議，有關被告庚○○、辛○○部分及丑○○重利暨執行刑部分即應予撤銷改判。爰審酌被告庚○○、丑○○、辛○○等人
    犯罪之動機、目的、手段，犯罪時所受之刺激及其品性、生活狀況、智識程度、
    犯罪所生之損害，及犯罪後態度等一情狀，分別量處如主文第二、三項所示之刑
    ，以示懲儆。末查被告庚○○、辛○○均素行良好，前未曾犯罪受有期徒刑以上
    刑之宣告，有原審法院刑案被告全國前案紀錄表在卷可稽，渠等因一時失慮，偶
    罹刑典，經此刑之宣告後，應知警惕而無再犯之虞，本院因認暫不執行其刑為當
    ，爰分別予以宣告緩刑四年、三年，以勵自新。扣案如附表壹所示之物，為被告
    所有，且係供犯罪所用或所得之物，爰分別依刑法第三十八條第一項第二款、第
    三款規定宣告沒收之。另扣案如附表貳所示之物，因非屬違禁物，又非被告所有
    ，與沒收之要件不合，爰不宣告沒收，併此敘明。
乙、無罪部分：
    公訴意旨另謂被告子○○、壬○○與戊○○等人共同經營地下錢莊，亦涉有刑法
    第三百四十五條常業重利之罪嫌。又公訴人認被告子○○、壬○○有與戊○○等
    人共犯常業重利罪，無非以被告子○○、壬○○將渠等之身分證件交予被告林玉
    真，及被告壬○○自承知悉被告林玉真、戊○○經營地下錢莊，復為追索被害人
    借款債權，以渠等名義向法院請求清償，且戊○○因重利案件為警查獲交保時，
    被告子○○明知戊○○本名並非李明進，竟以十萬元之保證金予以保釋等情，為
    其依據。惟訊據被告子○○、壬○○均堅詞否認有參與經營地下錢莊之犯行，辯
    稱：不知林玉真借身分證何用，因係親人而借予等語。查被告子○○係林玉真之
    父親，被告壬○○係林玉真之胞妹，親人之間相借身分證，不問用途為何，亦屬
    常有之事；況向法院起訴索債，乃合法之事，且在戊○○等人放高利貸之後，縱
    被告子○○、壬○○知悉其事，亦難推定被告等即有參與重利之犯行；又為戊○○辦理交保，係戊○○因重利案件被捕之後，更與被告子○○是否參與戊○○之
    重利犯行無關。是本件尚無積極確切之證據足資證明被告被告子○○、壬○○有
    公訴人所指常業重利之犯行，應認不能證明被告子○○、壬○○犯罪。原審未詳
    予研求，遽為被告等有罪之判決，不無違誤。被告子○○、壬○○上訴意旨執此
    指摘原判決不當，為有理由，應由本院將原判決關於被告子○○、壬○○部分撤
    銷，另為渠等無罪之諭知。
據上論斷，應依刑事訴訟法第三百六十九條第一項前段、第三百六十四條、第二百九
十九條第一項前段、第三百零一條第一項、刑法第二十八條、第三十條、第三百四十
五條、第四十七條、第七十四條第一款、第三十八條第一項第二款、第三款、罰金罰
鍰提高標準條例第一條前段，判決如主文。
本案經檢察官彭坤業到庭執行職務。
中     華     民     國    八十九   年       三       月     二十三     日
                             臺灣高等法院刑事第四庭
                                 審判長法  官  蔡  永  昌
                                       法  官  陳  榮  和
                                       法  官  李  得  灶
右正本證明與原本無異。
被告子○○、壬○○不得上訴，其餘被告及檢察官如不服本判決應於收受送達後十日
內向本院提出上訴書狀，其未敘述上訴之理由者並得於提起上訴後十日內向本院補提
理由書（均須按他造當事人之人數附繕本）。
                                       書記官  廖  艷  莉
中     華     民     國    八十九   年       四       月       七       日
附錄：本判決論罪科刑法條全文
刑法第三百四十四條
乘他人急迫、輕率或無經驗，貸以金錢或其他物品，而取得與原本顯不相當之重利者
，處一年以下有期徒刑、拘役或科或併科一千元以下罰金。
刑法第三百四十五條
以犯前條之罪為常業者，處五年以下有期徒刑，得併科三千元以下罰金。
附表壹：
編號一、借款人資料袋九十一袋。  （被告所有，供犯罪所用）
編號二、變造李明進、彭鏡忠駕照影本二枚。 （被告所有，供犯罪所用）
編號三、變造朱美惠駕照影本一枚。    （被告所有，供犯罪所用）
編號四、戊○○、林玉真印章各一個。  （被告所有，供犯罪所用）
編號五、本票七十七張。              （被告所有，因犯罪所得）
編號六、供借放款新台幣二萬五千元。  （被告所有，供犯罪所用）
編號七、帳冊二本。                  （被告所有，供犯罪所用）
編號八、收支簿八本。  （被告所有，供犯罪所用）
編號九、電話簿三本。    （被告所有，供犯罪所用）
編號十、客戶印章十三枚。 （被告所有，供犯罪所用）
附表貳：
編號一、單護照八本。        （為借款人供擔保借款所用）
編號二、單身分證十五枚。  （為借款人供擔保借款所用）
編號三、民事執行通知四份。
編號四、支付命令二份。
編號五、俞平貴存摺一本。 （俞平貴所有）
編號六、俞平貴代收票據簿一本。 （俞平貴所有）
附表參：
借款客戶姓名                               利息（以十日為一期）
劉永珍、賴麗娥、己○○、潘玉瑾、陳玉枝     每萬元每期二千元（倍數二００）
賴清標、張瑞華、王福春、辰○○、蕭崑鎮
陳麗蘋、王興圳、林建中、許枝昌、陳振豐
張慶平、鄭榮麒、溫永暉、駱成勳、吳泰美
廖俊彥、徐雲虹、黃麗英、寅○○、趙銘德
黃萬生、鄭姍媚、黃隆水、陳福修、林東貴
鍾英宏、乙○○、甲○○、羅煥武、簡石泉
張方蘭、許凱銘、葉秀城、洪玉英、郭桂梅
劉文展、巫萬清、孫玉玲、鍾美玲、朱國海
沈志行、曾學淦、卯○○、葉佐、潘阿戀
尤雅惠、許金珠、楊福仁、張繼堯、楊古香明
朱美惠、朱忠平、林金金、伍梅英、徐信鈺
徐煥治、吳文章、劉學遠、臣陳彩琴、鄭仁綱
邱豐泉、張源清、黃貴珍、張志湧、丁○○
金美珠、朱光德、張留、鍾德炎、詹昭裕
劉榮森、未○○、程義正、黃守輝、許宗德
李文義、孔祥偉、李吉賢、彭久妹、李月琴
池清藤、申○○、巳○○、丙○○、癸○○
酉○○、邱緩纓、范姜新枝、曾吳玉球、劉麗萍


司法院資訊處製作；財團法人民間司法改革基金會備份。
